---
title: "Project - Analiza mocy testów zgodności próbki z rozkładów mieszanych "
author: "Karolina Grzanka"
date: "6/02/2019"
output: html_document
---

```{r setup, include=FALSE}
options(encoding = 'UTF-8')
knitr::opts_chunk$set(echo = TRUE)
```

## Wprowadzenie 

#### Opis projektu 

Tematem projektu jest stworzenie funkcji symulującej próbkiz rozkładów mieszanych oraz analiza mocy testów zgodności i rangowych, dla próbek otrzymanych w ten sposób. 

Analiza korzystać będzie ze stworzonego specjalnie skryptu funkcji **rmix** do tworzenia próbki o rozkładanie mieszanym, który zawiera odpowiednie parametry: 

* **N** -> długość próby
* **family_1** -> pierwszy typ rozkładu
* **par_1** -> wektor parametrów pierwszego rozkładu
* **family_2** -> drugi typ rozkładu
* **par_2** -> wektor parametrów drugiego rozkałdu 
* **p** -> prawdopodobieństwo pierwszego rozkładu 

```{r, warning=TRUE}
rmix <- function(n, family_1, par_1 , family_2, par_2, p){
  
  index <- sample(c(1,2), n, prob = c(p, 1-p), replace = T)
  
  #ilo?? liczb, kt?re b?d? pochodzi? z rozk?adu typu family_1
  sum1 <- length(which(index == 1))
  #ilo?? liczb, kt?re b?d? pochodzi? z rozk?adu typu family_2
  sum2 <- length(which(index == 2))
  
  if(family_1 == "norm"){ 
    sample_1 <- rnorm(sum1, mean = par_1[1], sd = par_1[2])
  } else if(family_1 == "t"){
    sample_1 <- rt(sum1, dt = par_1[1])
  } else if(family_1 == "binom"){
    sample_1 <- rbinom(sum1, size = par_2[1], prob = par_2[2])
  } else if(family_1 == "poisson"){
    sample_1 <- rpois(sum1, lambda = par_1[1])
  }
  
  if(family_2 == "norm"){
    sample_2 <- rnorm(sum2, mean = par_2[1], sd = par_2[2])
  } else if(family_2 == "t"){
    sample_2 <- rt(sum2, df = par_2[1])
  } else if(family_2 == "binom"){
    sample_2 <- rbinom(sum2, size = par_2[1], prob = par_2[2])
  } else if(family_2 == "poisson"){
    sample_2 <- rpois(sum2, lambda = par_2[1]) 
  }
  c(sample_1, sample_2)
}
```


Dalsza analiza będzie skłądać się z druch części:  
1. Analiza mocy testów zgodności dla mieszkanki dwóch rozkładów normalych  
2. Anlaiza mocy testu Wilcoxona dla mieszanki dwóch rozkałdów Poisonna. 

W każdej części analizy wykonywanych będzie **N** symujacji (w poniższym projekcie N=300), natomiast wartość prawdopoobieństwa będzie odpowiednio: 0.35, 0.55, 0.65. 

#### Opis testów 

W pierwszej części analizy wykorzystane zostaną 3 testy:

1. Test Shapiro-Wilka: ___shapiro.test(x)___ Jest to jeden z najpopularniejszych testów wykorzystywanych do badania normalności danych.  
 Hipoteza zerowa i alternatywna w teście Shapiro-Wilka ma następującą postać:  
H0: Próba pochodzi z populacji o rozkładzie normalnym  
H1: Próba nie pochodzi z populacji o rozkładzie normalnym.  

2. Test Jarque-Bera: ___jarque.bera.test(x)___ Jest to test, który testuje wartość normalności przy użyciu statystyki Jarque-Bera. Test ten wykorzystuje wartości trzeciego i czwartego momentu centralnego.  
 Hipoteza zerowa i alternatywna w teście Jarque-Bera ma następującą postać:  
H0: Próba pochodzi z rozkładu normalnego  
H1: Próba nie pochodzi z rozkładu normalnego

3. Test Adersona-Darlinga: __ad.test(x)__  
Jeden z testów statystycznych zgodności rozkładu z zadanym rozkładem wzorcowym. Zwykle stosuje się go do sprawdzenia zgodnosci z rozkładem normalnym. Hipoteza zerowa i alternatywna w teście Adersona-Darlinga  ma następującą postać:  
H0: Próba pochodzi z rozkładu wzorcowego
H1: Próba nie pochodzi z rozkładu wzorcowego

W drógiej części wykorzystany zostanie test:

4. Test Wilcoxona: __wilcox.test(x, y)__  
Jest nieparametryczną alternatywą dla testu t-Studenta dla przypadku dwóch równolicznych próbek dających się policzyć w pary. Często używa się tego testu do porównywania danych zebranych przed i po eksperymencie, w celu zbadania, czy nastąpiła istotna statystycznie zmiana. Hipoteza zerowa i alternatywna w teście Wilcoxona ma następującą postać:  
H0: Nie ma różnic między pomiarami
H1: Istnieją rożnice miedzy pomiarami 

## Analiza mocy testów zgodności dla mieszkanki dwóch rozkładów normalych

```{r, message=FALSE, warning=FALSE}
# Import niezbędnych bibliotek 
library(dplyr)
library(tidyr)
library(ggplot2)
library(tseries)
library(nortest)
```

Hipotezy jakie będą sprawdzane w poniższych badaniach to wpływ różnych czynników na moc testów: 

1. **W zależności od zmiany długości próby n:**   
H0: wraz ze zwiększaniem długości próby n rośnie moc testu  
H1: wraz ze zwiększaniem długości próby n maleje moc testu

W powyższym przypadku spodziewamy sie braku podstwa do odrzuceniach hipotezy zerowej. 

2. **W zależności od zmiany prawdopodobieństwa:**  
H0: wraz ze zwiekszaniem prawdopodobieństwa rośnie moc testu  
H1: wraz ze zwiekszaniem prawdopodobieństwa maleje moc testu  

W powyższym przypadku spodziewamy się braku podstwa do odrzuceniach hipotezy zerowej. 

3. **W zależności od zmiany parametru par_1:**  
H0: wraz ze zwiększaniem parametru par_1 rośnie moc testu  
H1: wraz ze zwiększaniem parametru par_1 maleje moc testu  

W powyższym przypadku spodziewamy sie braku podstwa do odrzuceniach hipotezy zerowej.

4. **W zależności od zmiany parametru par_2:**    
H0: wraz ze zwiększaniem parametru par_2 rośnie moc testu  
H1: wraz ze zwiększaniem parametru par_2 maleje moc testu

W powyższym przypadku spodziewamy sie braku podstwa do odrzuceniach hipotezy zerowej.

#### 1. Badanie wpływu zmiany długości próby (n) i pradopodobieństwa (p) pierwszgo rozkłądu na moc 3 testów 

Wprowadzenie wartości do poszczególnych zmiennych:

```{r}
#ilość symulacji
N <- 500
#dlugość próby
n <- seq(40, 100, by = 4)
#typ rozkładu 1
family_1 <- "norm"
#typ rozkładu 2
family_2 <- "norm"
#prawdopodobienstwo pierwszego rozkładu
p <- c(.35, .55, .65)
#parametry1
par_1 <- c(2, 1)
#parametry2
par_2 <- c(4, 3)
#nazwa testu
name <- c("Test Shapiro-Wilka", "Test Andersona-Darlinga", "Test Jarque-Bera")
```

Następnie za pomoca funkcji __expand.grid__ tworzę ramkę danych wszystkich kombinacji o nazwie 'params' z każdą możliwą trójką z badanych wartości.

```{r, echo=FALSE}
params <- expand.grid(n = n, p = p, name = name)
```

Dla każdej trójki danych z pomocą odpowiedniej funkcji (shapiro.test, ad.test lub jarque.bera.test) obliczana jest moc testów i za pomocą __sapply__ dołączana do wektora __powers__

```{r, echo=FALSE}
#ustawienie ziarna generatora na 20
set.seed(20)

powers <- sapply(1:nrow(params),
                 function(i){
                   n <- params[i, 1]
                   p <- params[i, 2]
                   name <- params[i, 3]
                   
                   p_vector <- sapply(rep(n, N), function(x){
                     sample <- rmix(n, family_1, par_1, family_2, par_2, p)
                     
                     if (name == "Test Shapiro-Wilka"){
                       return <- shapiro.test(sample)$p.value
                     } else if (name == "Test Andersona-Darlinga"){
                       return <- ad.test(sample)$p.value 
                     } else if (name == "Test Jarque-Bera"){
                       return <- jarque.bera.test(sample)$p.value
                     }   
                     return
                   })
                   mean(p_vector < 0.05)
                 })
```


Kolejno tworzona jet ramka danych __power_df__, do której przepisujemy ramkę __params__ i dla każdej 3 danych w nowej kolumnie o nazwie __power__ dopasowywana jest wyliczona moc z wektora __powers__:

```{r, echo=FALSE}
power_df <- bind_cols(params, power = powers)
```


Wizualizacja wyników: Tworzorzone jest zestawienie 3 wykresów dla każdego z podanych na początku wartości prawdopodobieństwa (p). 
Na osi poziomej X znajduje się długość próby (n), a na osi pionowej Y moc testu (power).  

```{r, echo=FALSE}
power_df %>%
  ggplot(aes(x = n, y = power, color = factor(name))) +
  labs(title = "Moce 3 testów w zależności od parametrów n i p", x = "dlugość próby (n)", y = "moc") +
  theme(plot.title = element_text(hjust = 0.5)) +
  geom_line() + 
  facet_wrap(~ p, nrow = 3)
```

***Interpretacja***  
W obu rozważanych przypadkach nie ma podstaw do odrzucenia hipotez zerowych, gdyż moc testu znacząco rośnie wraz ze zwiekszaniem długości próby (`n`) oraz wraz ze zwiększaniem prawdopodobieństwa pierwszego rozkładu (`p`). 

Test Andersona-Darlinga cechuje się najwiðkszą mocą, natomiast test Jarque-Bera wypada w tym przypadku najsłabiej.  

#### 2. Badanie wpływu zmiany pierwszego elementu wektora par_1 na moc 3 testów  

Wprowadzenie wartości do poszczególnych zmiennych:

```{r}
#dlugo?? próby
n <- c(40, 100, 150)
#prawdopodobienstwo pierwszego rozkładu
p <- .65
#pierwszy parametr par_1 
paramki <- seq(2, 25, by = 1)
#parametry par_2
par_2 <- c(8, 3)
```

Następnie tworzymy ramkę power_df, analogicznie do powyższej części 

```{r, echo=FALSE}
params <- expand.grid(n = n, paramki = paramki, name = name)

set.seed(20)
powers <- sapply(1:nrow(params),
                 function(i){
                   lengths <- params[i, 1]
                   pars <- params[i, 2]
                   names <- params[i, 3]
                   
                   p_vector <- sapply(rep(lengths, N), function(x){
                     sample <- rmix(lengths, family_1, c(pars, 2), family_2, par_2, p)
                     
                     if(names == "Test Shapiro-Wilka"){
                       return <- shapiro.test(sample)$p.value
                     } else if (names == "Test Andersona-Darlinga"){
                       return <- ad.test(sample)$p.value 
                     } else if (names == "Test Jarque-Bera"){
                       return <- jarque.bera.test(sample)$p.value
                     }
                     return
                   })
                   mean(p_vector < 0.05)
                 })

power_df <- bind_cols(params, power = powers)

power_df %>%
  ggplot(aes(x = paramki, y = power, color = factor(name))) +
  labs(title = "Moce 3 testów w zależności od pierwszego elementu wektora par_1", x = "pierwszy element wektora par_1", y = "moc") +
  theme(plot.title = element_text(hjust = 0.5)) +
  geom_line() + 
  facet_wrap(~ n, nrow = 3)
```

***Interpretacja***  
Zgodnie z przewidywaniami nie ma podstaw do odrzucenia hipotezy zerowej, moc testu maleje wraz ze zwiększaniem pierwszwego elementu wektora par_1 dla wartości miejszych od `8` oraz rośnie wraz ze zwiększaniem  pierwszwego elementu wektora par_1 dla wartości wiśkszych od `8`. Moc jest najni?sza w punkcie r?wnym `8`, dzieje się tak ponieważ w tym miejscu wartości oczekiwane dwóch rozkładów są takie same, więc rozkłady nie różnią się znacząco. Dla długości próby równej `40` możemy zaobserować, że test Jarque-Bera cechuje się najmniejszą mocą.  

#### 3. Badanie wpływu zmiany drugiego elementu wektora par_1 na moc 3 testów  

Wprowadzenie wartości do poszczególnych zmiennych:

```{r}
#długość próby
n <- c(40, 100, 150)
#prawdopodobienstwo pierwszego rozkładu
p <- .65
#drugi parametr par_1 
paramki <- seq(5, 10, by = .15)
#parametry par_2
par_2 <- c(8, 3)
```

Następnie tworzymy ramkę power_df, analogicznie do powyższej części

```{r, echo=FALSE}
params <- expand.grid(n = n, paramki = paramki, name = name)

set.seed(20)
powers <- sapply(1:nrow(params),
                 function(i){
                   lengths <- params[i, 1]
                   pars <- params[i, 2]
                   names <- params[i, 3]
                   
                   p_vector <- sapply(rep(lengths, N), function(x){
                     sample <- rmix(lengths, family_1, c(7, pars), family_2, par_2, p)
                     
                     if(names == "Test Shapiro-Wilka"){
                       return <- shapiro.test(sample)$p.value
                     } else if (names == "Test Andersona-Darlinga"){
                       return <- ad.test(sample)$p.value 
                     } else if (names == "Test Jarque-Bera"){
                       return <- jarque.bera.test(sample)$p.value
                     }
                     return
                   })
                   mean(p_vector < 0.05)
                 })

power_df <- bind_cols(params, power = powers)

power_df %>%
  ggplot(aes(x = paramki, y = power, color = factor(name))) +
  labs(title = "Moce 3 testów w zależności od drugiego elementu wektora par_1", x = "drugi element wektora par_1", y = "moc") +
  theme(plot.title = element_text(hjust = 0.5)) +
  geom_line() + 
  facet_wrap(~ n, nrow = 3)
```

***Interpretacja***  
Nie ma podstaw do odrzucenia hipotezy H0, gdyż zmiana drugiego parametru pierwszego wektora `par_1` powoduje stopniowy wzrost mocy testów. Najlepiej sprawdza się tutaj test Andersona-Darlinga, natomiast najsłabszy jest ponownie test Jarque-Bera.


#### 4. Badanie wpływu zmiany pierwszego elementu wektora par_2 na moc 3 testów    

Wprowadzenie wartości do poszczególnych zmiennych:

```{r}
#długość próby
n <- c(40, 100, 150)
#prawdopodobienstwo pierwszego rozkładu
p <- .65
#parametry par_1
par_1 <- c(7, 2)
#pierwsze elementy par_2 
paramki <- seq(3, 11, by = .2)
```

Następnie tworzymy ramkę power_df, analogicznie do powyższej części 

```{r zadanie 2-4, echo=FALSE}
params <- expand.grid(n = n, paramki = paramki, name = name)

set.seed(20)
powers <- sapply(1:nrow(params),
                 function(i){
                   lengths <- params[i, 1]
                   pars <- params[i, 2]
                   names <- params[i, 3]
                   
                   p_vector <- sapply(rep(lengths, N), function(x){
                     sample <- rmix(lengths, family_1, par_1, family_2, c(pars, 3), p)
                     
                     if(names == "Test Shapiro-Wilka"){
                       return <- shapiro.test(sample)$p.value
                     } else if (names == "Test Andersona-Darlinga"){
                       return <- ad.test(sample)$p.value 
                     } else if (names == "Test Jarque-Bera"){
                       return <- jarque.bera.test(sample)$p.value
                     }
                     return
                   })
                   mean(p_vector < 0.05)
                 })

power_df <- bind_cols(params, power = powers)

power_df %>%
  ggplot(aes(x = paramki, y = power, color = factor(name))) +
  labs(title = "Moce 3 testów w zależności od pierwszego elementu wektora par_2", x = "pierwszy elemey wektora par_2", y = "moc") +
  theme(plot.title = element_text(hjust = 0.5)) +
  geom_line() + 
  facet_wrap(~ n, nrow = 3)
```

***Interpretacja***   
Są podstawy do odrzucenia hipotezy zerowej, gdyż zmiana pierwszego parametru drugiego wektora `par_2` pododuje spadek mocy dla wartosci zbliżających się do `7` z lewej strony oraz stopniowy wzrost mocy dla wartości oddalających się od `7` z prawej.
W punkcie, w którym wartości `par_1` i `par_2` są sobie równe moce testów zbliżają się do zera, co wynika z tego, że mieszany rozkład będzie prawie taki sam jak ten, z którym badamy zgodność. Wszystkie 3 testy mają podobne moce.  


#### 5. Badanie wpływu zmiany drugiego elementu wektora par_2 na moc 3 testów 

Wprowadzenie wartości do poszczególnych zmiennych:

```{r}
#długość próby
n <- c(40, 100, 150)
#prawdopodobienstwo pierwszego rozk?adu
p <- .65
#parametry par_1
par_1 <- c(7, 3)
#drugie elementy par_2 
paramki <- seq(1, 5, by = .2)
```

Następnie tworzymy ramkę power_df, analogicznie do powyższej części 

```{r, echo=FALSE}
params <- expand.grid(n = n, paramki = paramki, name = name)

set.seed(20)
powers <- sapply(1:nrow(params),
                 function(i){
                   lengths <- params[i, 1]
                   pars <- params[i, 2]
                   names <- params[i, 3]
                   
                   p_vector <- sapply(rep(lengths, N), function(x){
                     sample <- rmix(lengths, family_1, par_1, family_2, c(8, pars), p)
                     
                     if(names == "Test Shapiro-Wilka"){
                       return <- shapiro.test(sample)$p.value
                     } else if (names == "Test Andersona-Darlinga"){
                       return <- ad.test(sample)$p.value 
                     } else if (names == "Test Jarque-Bera"){
                       return <- jarque.bera.test(sample)$p.value
                     }
                     return
                   })
                   mean(p_vector < 0.05)
                 })

power_df <- bind_cols(params, power = powers)

power_df %>%
  ggplot(aes(x = paramki, y = power, color = factor(name))) +
  labs(title = "Moce 3 testów w zależności od drugiego elementu wektora par_2", x = "drugi element wektora par_2", y = "moc") +
  theme(plot.title = element_text(hjust = 0.5)) +
  geom_line() + 
  facet_wrap(~ n, nrow = 3)
```

***Interpretacja***  
Są podstawy do odrzucenia hipotezy H0, gdyż zmiana drugiego parametru drugiego wektora `par_2` pododuje spadek mocy dla wartości zbliżających się do `3` z lewej strony praz stopniowy wzrost mocy dla wartości oddalających się od `3` z prawej. Wszystkie 3 testy mają podobne moce.

***Wnioski ogólne***
Porównując moce testów między sobą na podstawie powyższych wykresów, ciężko stwierdzić, który spośród nich cechuje się największą dokładnością. Jednak w większości przypadków test Jarque-Bera odznaczał się najmniejszą mocą, natomiast najbardziej dokłądny był test Andersona-Darlinga.

## Anlaiza mocy testu Wilcoxona dla mieszanki dwóch rozkałdów Poisonna. 

W tym zadaniu spradzamy moc testu __Wilcoxona__ dla zmiennych z rozkładu __Poissona__ dla zadanych parametrów, tak by stwierdzić jak zmienia się moc w zalełości od `p, par_2 i n`. Na początek wprowadzamy wartości do zmiennych, które będą przekazywane do funkcji __rmix__. Przyjmujemy, że zmienna `par_1` nie zmienia się i jest równa 8.    

Obliczenia wykonane w poniższej analizy będą miały na celu stwierdzenie prawidłowości następujących hipotez: 

* **W zależności od zmiany poziomu prawdopodobieństwa wystąpienia zmiennych z 1 rozkładu:**   
H0: wraz ze zwiększaniem prawdopodobie?stwa maleje moc testu  
H1: wraz ze zwiększaniem prawdopodobie?stwa rośnie moc testu  

W powyższym przypadku spodziewamy sie braku podstwa do odrzuceniach hipotezy zerowej.

* **W zale?nosci od zmiany parametru par_2 - lambdy:**   
H0: wraz ze zwiększaniem par_2 rośnie moc testu  
H1: wraz ze zwiększaniem par_2 maleje moc testu  

W powyższym przypadku spodziewamy sie braku podstwa do odrzuceniach hipotezy zerowej.

* **W zależności od zmiany długości próby:**
H0: wraz ze zwiększaniem długości próby rośnie moc testu  
H1: wraz ze zwiększaniem długości próby maleje moc testu 

W powyższym przypadku spodziewamy sie braku podstwa do odrzuceniach hipotezy zerowej.

Wprowadzenie wartości do poszczególnych zmiennych:

```{r} 
#ilość symulacji
N <- 200
#dlugołci próby
n <- seq(10, 310, by = 20)
#typ rozkładu 1
family_1 <- "poisson"
#parametr par_1 
par_1 <- c(8)
#typ rozkładu 2
family_2 <- "poisson"
#parametr - lambda 
par_2 <- c(1:25) 
#prawdopodobienstwa 
p <- c(.40, .55, .75)
```  

Funkcją  __expand.grid__ tworzymy ramkę danych dla wszystich możliwych kombinacji zmiennych n, par_2 i p. 

```{r, echo=FALSE}
params <- expand.grid(par_2 = par_2, p = p, n = n)
```

Po ustawieniu ziarna generatora na 20, dla każdej trójki danych z pomocą odpowiedniej funkcji __wilcox.test__ obliczana jest moc testów i za pomocą __sapply__ dołączana do wektora __powers__.

```{r, echo=FALSE, warning=FALSE}
set.seed(20)
powers <- sapply(1:nrow(params),
                 function(i){
                   par_2 <- params[i, 1]
                   p <- params[i, 2]
                   n <- params[i, 3]
                   
                   p_vector <- sapply(rep(par_2, N), function(x){
                     sample_1 <- rmix(n, family_1, par_1, family_2, par_2, p)
                     sample_2 <- rpois(n, par_1[1]) 
                     wilcox.test(sample_1, sample_2, paired = T)$p.value 
                    })
                   mean(p_vector < 0.05)
                 })
```

Tworzymy nową ramkę danych o nazwie __wilcox_df__, którą będziemy wykorzystywać do sporządzenia wykresów. Ramka danych zawierać będzie te same wartości co ramka __params__ z dodatkową kolumną o nazwie __power__, zawierającą wyliczone wartości mocy dla każdych możliwych 3 danych.

```{r, echo=FALSE}
wilcox_df <- bind_cols(params, power = powers)
```

Za pomocą funkcji __ggplot__ tworzymy wykres przedstawiający zaleąności pomiędzy n, par_2 oraz p.

```{r, echo=FALSE}
wilcox_df %>%
  ggplot(aes(x = par_2, y = power, color = factor(n))) +
  labs(title = "Wilcoxon - wpływ n, p i lambda na moc testu", x = "lambda ", y = "moc") +
  theme(plot.title = element_text(hjust = 0.5)) +
  geom_line() + 
  facet_wrap(~ p, nrow = 4)
```

**Interpretacja**  
Z powyższego wykresu można zauważyć, że zgodne z przewidywaniami poprawne były tylko dwie z trzech postawionych wyżej hipotez. Nie ma podstaw do odrzucenia hipotez zerowych numer 1 i 3. Wraz ze zwiększaniem długości próby `n` rośnie moc testu, natomiat maleje ona wraz ze zwiększaniem prawdopodobieństwa pierwszego rozkładu `p`. Natomiast jeżli chodzi o parametr lambda `par_2` moc testu maleje gdy lambda drugiego rozkadu jest mniejsza od ustalonej wcześniej lambdy pierwszego rozkładu `par`. W punkcie, w którym lambdy są sobie równe moc testu wynosi 0, co wynika z tego, że mieszany rozkład będzie prawie taki sam jak ten, z którym badamy zgodność. Po przekroczeniu punktu 'krytycznego' moc testu dla dłużyszch prób rośnie, aż osiągnie wartość 1.

